ACORDAO-COMPLETO-2428786

ACÓRDÃO 13921/2020 ATA 43/2020 - PRIMEIRA CÂMARA

VISTOS, relatados e discutidos estes autos de embargos de declaração opostos contra o Acórdão 2029/2007-TCU-Primeira Câmara, da relatoria do Ministro Augusto Nardes,
ACORDAM os Ministros do Tribunal de Contas da União, reunidos em sessão da Primeira Câmara, diante das razões expostas pelo relator e com fundamento na Lei 8.443/1992, art. 34, e no Regimento Interno deste Tribunal, art. 287, em:
9.1. levantar o sobrestamento deste feito;
9.2. não conhecer dos embargos de declaração opostos pelas sras. Maria Auta Barreira Furtado Lima, Maria Cira de Melo Jorge Barbosa, Maria Denize Fernandes Bezerra, Maria Gercileni Campos de Araújo, Maria Irene Nascimento Bezerra Coelho e Maria José Costa Benevides;
9.3. encaminhar os autos ao gabinete do relator a quo, Ministro Vital do Rêgo, para monitoramento do Acórdão 2216/2006-TCU-Primeira Câmara.

PESSOAL. EMBARGOS DE DECLARAÇÃO EM PEDIDO DE REEXAME.

Primeira Câmara

Universidade Federal do Ceará.

3. Interessados/Responsáveis/Recorrentes:
3.1. Interessados: Maria Auta Barreira Furtado Lima (XXX.600.183-XX); Maria Cira de Melo Jorge Barbosa (XXX.618.273-XX); Maria Denize Fernandes Bezerra (XXX.297.313-XX); Maria Gercileni Campos de Araújo (XXX.052.984-XX); Maria Irene Nascimento Bezerra Coelho (XXX.472.043-XX); Maria José Costa Benevides (XXX.815.633-XX)
3.2. Recorrentes: Maria Auta Barreira Furtado (XXX.600.183-XX); Maria Denize Fernandes Bezerra (XXX.297.313-XX); Maria Irene Nascimento Bezerra Coelho (XXX.472.043-XX); Maria Gercileni Campos de Araújo (XXX.052.984-XX); Maria Cira de Melo Jorge Barbosa (XXX.618.273-XX).

13.1. Ministros presentes: Walton Alencar Rodrigues (Presidente), Benjamin Zymler (Relator), Bruno Dantas e Vital do Rêgo.
13.2. Ministros-Substitutos presentes: Augusto Sherman Cavalcanti e Weder de Oliveira.

BENJAMIN ZYMLER

Ministro Augusto Nardes.

Trata-se de embargos de declaração opostos pelas sras. Maria Auta Barreira Furtado Lima, Maria Cira de Melo Jorge Barbosa (falecida em 27/11/2009) , Maria Denize Fernandes Bezerra, Maria Gercileni Campos de Araújo, Maria Irene Nascimento Bezerra Coelho e Maria José Costa Benevides contra os termos do Acórdão 2029/2007-TCU-Primeira Câmara (rel. Ministro Augusto Nardes) , por meio do qual o colegiado não conheceu de recurso interposto pela Universidade Federal do Ceará contra o Acórdão 2.216/2006-1ªCâmara (rel. Ministro Guilherme Palmeira) .
2. Este acórdão, por sua vez, havia considerado ilegais os atos de aposentadoria das ora embargantes em razão da inclusão, nos seus proventos de aposentadoria, de rubrica judicial alusiva ao Plano Collor (84,32%) .
3. Nos presentes embargos (peça 6, fl. 4 e seguintes) , protocolizados em 11/9/2011, as inativas alegaram, em síntese, nulidade das deliberações deste processo em razão da ausência de contraditório e ampla defesa e descumprimento de decisões do Supremo Tribunal Federal nos mandados de segurança MS 26.086 e 26.387. 
4. Em 12/11/2007, as interessadas encaminharam o documento de fl. 41/46 (peça 6) , no qual pleitearam o sobrestamento do feito até o trânsito em julgado dos citados mandados de segurança, o que foi acolhido pelo então relator, Ministro Augusto Nardes, em despacho de fls. 47/48 (peça 6) .
5. Os autos foram tramitados para meu gabinete em 8/9/2020, sem despacho ou instrução da unidade técnica.
É o relatório.

Cassiano Pereira Viana (OAB/CE 7978) e outros

Procurador Marinus Eduardo De Vries Marsico.

PESSOAL. EMBARGOS DE DECLARAÇÃO EM PEDIDO DE REEXAME. AUSÊNCIA DE INDICAÇÃO DE CONTRADIÇÃO, OMISSÃO OU OBSCURIDADE. NÃO CONHECIMENTO. PROCESSO SOBRESTADO EM RAZÃO DE MANDADOS DE SEGURANÇA IMPETRADOS JUNTO AO STF. DESNECESSIDADE DA MEDIDA. RETORNO DO FEITO AO RELATOR A QUO.

APOSENTADORIA (APOS)

Secretaria de Fiscalização de Pessoal (SEFIP).

Trata-se de embargos de declaração opostos por servidoras da Universidade Federal do Ceará (UFC) , inconformadas com a decisão do Tribunal de Contas da União que considerou ilegais suas aposentadorias em razão do pagamento de rubrica alusiva ao Plano Collor.
2. Nada obstante, os embargos declaratórios foram opostos contra o Acórdão 2029/2007-TCU-Primeira Câmara, por meio do qual o Tribunal limitou-se a não conhecer de pedido de reexame interposto pela UFC, por intempestivo.
3. Tendo em vista que não foi apontada nenhuma contradição, omissão ou obscuridade nesse acórdão, não foram preenchidos os requisitos de admissibilidade da espécie recursal previstos no art. 34 da Lei 8.443/1992 ou no art. 287 do Regimento Interno deste Tribunal.
4. A despeito de a Secretaria de Fiscalização de Pessoal ter encaminhado os autos a meu gabinete sem nenhum tipo de instrução, após treze anos de sobrestamento, determinado pelo eminente Ministro Nardes, cumpre observar que nenhuma das servidoras recebe atualmente a rubrica relativa ao Plano Collor.
5. Nada obstante, não se pode afirmar que a pensão instituída pela sra. Maria Cira de Melo Jorge Barbosa esteja livre de irregularidades, haja vista que a parcela judicial provavelmente integrou sua base de cálculo.
6. A sra. Maria José Costa Benevides recebe, até os dias atuais, parcela judicial, relativa ao percentual de 28,86%, pelo que se depreende dos contracheques que fiz juntar a estes autos. Tal rubrica não foi objeto de apreciação quando do julgamento do ato inicial de aposentadoria.
7. Registro que o MS 26086/DF foi impetrado contra o Acórdão 2091/2006-TCU-Primeira Câmara, que não diz respeito às interessadas deste processo. Já o MS 26387/DF, já sob a relatoria do Ministro Luiz Fux, teve segurança parcialmente deferida em 8/10/2013 apenas para afastar determinação de devolução de valores indevidamente recebidos de boa-fé pelos servidores substituídos:
"DIREITO ADMINISTRATIVO. MANDADO DE SEGURANÇA. ACÓRDÃO DO TCU QUE DETERMINOU A IMEDIATA INTERRUPÇÃO DO PAGAMENTO DO PERCENTUAL DE 84,32% AOS ASSOCIADOS DA IMPETRANTE. PLANOS ECONÔMICOS. REAJUSTES SALARIAIS. VANTAGEM SALARIAL RECONHECIDA POR DECISÃO JUDICIAL TRANSITADA EM JULGADO. PRAZO DECADENCIAL. ARTIGO 54 DA LEI Nº 9.784/99. INAPLICABILIDADE. COMPETÊNCIA CONSTITUCIONAL ATRIBUÍDA À CORTE DE CONTAS. MODIFICAÇÃO DE FORMA DE CÁLCULO DA REMUNERAÇÃO. ALEGADA OFENSA AOS PRINCÍPIOS CONSTITUCIONAIS DO CONTRADITÓRIO, AMPLA DEFESA, COISA JULGADA, SEGURANÇA JURÍDICA E IRREDUTIBILIDADE DOS VENCIMENTOS. INOCORRÊNCIA DAS ALUDIDAS VIOLAÇÕES. NATUREZA ALIEMTAR DA PARCELA DOS 84,32% E A PERCEPÇÃO DE BOA-FÉ CONJURAM O DEVER DE RESTITUIÇÃO DOS VALORES RECEBIDOS A MAIOR. SEGURANÇA CONCEDIDA PARCIALMENTE. 
1. A irredutibilidade da remuneração do agente público, nas hipóteses de alteração por lei do regramento anterior, alcança somente a soma total antes recebida e, mesmo assim, apenas se os vencimentos e proventos forem constitucionais e legais. Precedentes: RE 563.965/RN-RG, Rel. Ministra Cármen Lúcia, Tribunal Pleno, DJe 20.03.2009; MS 24.784, Rel. Ministro Carlos Velloso, Tribunal Pleno, DJe 25.06.2004; RE 185255, Rel. Ministro Sydney Sanches, Primeira Turma, DJ 19.09.1997. 
2. O contraditório não é de rigor no processo de registro de aposentadoria, desde que não tenha transcorrido período de tempo superior a cinco anos entre o recebimento do processo pelo TCU e o indeferimento do registro, in verbis: Nos processos perante o Tribunal de Contas da União asseguram-se o contraditório e a ampla defesa quando da decisão puder resultar anulação ou revogação de ato administrativo que beneficie o interessado, excetuada a apreciação da legalidade do ato de concessão inicial de aposentadoria, reforma e pensão (Súmula Vinculante nº 3 do STF) . 
3. In casu, a parcela dos 84,32% é paga desde 1996, tendo sido glosada pelo TCU em 2005 em razão de representação apresentada pela Secretaria de Fiscalização de Pessoal - SEFIP. A ausência de qualquer prova no sentido de que o TCU ficou inerte por mais de cinco anos a contar do seu conhecimento quanto à irregularidade no pagamento da parcelas dos 84,32% afasta o entendimento desta Corte que impõe, em razão do decurso do tempo, a observância ao contraditório e à ampla defesa. Incidência da parte final da Súmula Vinculante nº 3 do STF. 
4. A decadência prevista no art. 54 da Lei 9.784/99 no período compreendido entre o ato administrativo concessivo de aposentadoria ou pensão e o posterior julgamento de sua legalidade e registro pelo Tribunal de Contas da União que consubstancia o exercício da competência constitucional de controle externo (art. 71, III, CF) -, não se opera porquanto a concessão da aposentadoria é ato jurídico complexo que se aperfeiçoa com o registro na Corte de Contas. Precedentes: MS 30916, Rel. Ministra Cármen Lúcia, Primeira Turma, DJe 08.06.2012; MS 25525, Rel. Ministro Marco Aurélio, Tribunal Pleno, DJe 19.03.2010; MS 25697, Rel. Ministra Cármen Lúcia, Tribunal Pleno, DJe 12.03.2010. 
5. A perda da eficácia da sentença judicial transitada em julgada por força de modificações no contexto fático-jurídico em que produzida não implica violação à garantia fundamental da coisa julgada (CRFB, art. 5º, XXXVI) . 
6. A boa-fé na percepção de parcela indevida de vencimentos conjura o dever de sua devolução. 
7. Segurança concedida parcialmente para impedir qualquer determinação do TCU de devolução das quantias recebidas a maior a título da parcela de 84,32% pelos substituídos da associação da impetrante, na medida em que recebidas de boa-fé, ficando preservado o acórdão nº 2.161/2005 do TCU em relação ao restante e permitida a supressão da parcela dos 84,32% nos termos ora determinados. 
8. Prejudicados o Agravo Regimental interposto pela União e a liminar deferida.
8. Portanto, não vejo utilidade em manter o sobrestamento, haja vista que um dos mandados de segurança apontados não se refere às interessadas e o outro (MS 26387/DF) basicamente consagrou o entendimento deste Tribunal, motivo pelo qual a própria UFC fez cessar os pagamentos da rubrica relativa ao Plano Collor, ainda que tardiamente.
9. Por fim, observo que a UFC não emitiu novos atos concessórios, seja de aposentadoria ou de pensão (no caso da sra. Maria Cira de Melo Jorge Barbosa) .
10. Dessarte, proponho o retorno do feito ao Gabinete do Ministro Vital do Rêgo, que sucedeu ao Ministro Guilherme Palmeira, para monitoramento do Acórdão 2216/2006-TCU-Primeira Câmara.
Diante do exposto, VOTO por que o Tribunal adote a deliberação que ora submeto a este colegiado.
TCU, Sala das Sessões Ministro Luciano Brandão Alves de Souza, em 1 de dezembro de 2020.
BENJAMIN ZYMLER 
Relator